臺灣嘉義地方法院刑事裁定　　　　　　100年度交聲字第823號
原處分機關　交通部公路總局嘉義區監理所
異　議　人
即受處分人　劉竺松
上列異議人即受處分人因違反道路交通管理處罰條例案件，對於
交通部公路總局嘉義區監理所於民國100 年9 月27日所為之處分
（原處分案號：嘉監義裁字第裁70－Ｌ00000000號），聲明異議
，本院裁定如下：
    主  文
原處分撤銷。
劉竺松汽車駕駛人，駕駛汽車經測試檢定酒精濃度超過規定標準
，壹年內不得考領駕駛執照，並應接受道路交通安全講習。
    理  由
一、原處分機關處分意旨略以：異議人即受處分人劉竺松於民國
    99年3 月24日21時04分許，飲用酒類已達不能安全駕駛動力
    交通工具，仍駕駛車牌號碼ME-9391 號自用小客車行駛於台
    一縣與嘉163 縣路口時為嘉義縣警察局水上分局員警攔檢，
    經測試其酒後吐氣所含酒精濃度達每公升0.59毫克，經該分
    局製單舉發，爰依道路交通管理處罰條例第35條第1  項第1
    款、第24條第1 項第2 款（裁決書漏載第1 項第2 款）、第
    67條第6 項規定（裁決書漏載第6 項），裁處異議人罰鍰新
    臺幣（下同）49,500元，1 年內禁止考領駕駛執照（已執行
    ）並應參加道路安全講習（已參加）等語。
二、異議意旨略以：伊經檢察官為緩起訴處分，緩起訴期間為1
    年，命伊書立悔過書及向檢察官指定之政府機關、政府機構
    、行政法人、社區或其他符合公益目的之機構或團體提供40
    小時之義務勞務，均已履行完畢，故不服原處分，為此聲明
    異議。
三、按汽車駕駛人飲用酒類後其吐氣所含酒精濃度超過每公升0.
    25毫克以上或血液中酒精濃度超過百分之0.05以上者，不得
    駕車，道路交通安全規則第114 條第2 款定有明文；又汽車
    駕駛人，駕駛汽車經測試檢定酒精濃度超過規定標準者，處
    新臺幣15,000元以上60,000元以下罰鍰，並當場移置保管車
    輛及吊扣駕駛執照1 年；且汽車駕駛人違反本條例規定，應
    受吊扣駕駛執照處分，於汽車駕駛人係無駕駛執照駕車者，
    在所規定最長吊扣期間內，不得考領駕駛執照；又汽車駕駛
    人有第35條第1 項規定之情形者，應接受道路交通安全講習
    ，道路交通管理處罰條例第35條第1 項第1 款、第67條第6
    項及第24條第1 項第2 款分別定有明文。
四、經查：
(一)、本件受處分人之酒後駕車係一個交通違規行為，有關其違規
    行為處罰效果之罰鍰、1 年內不得考領駕駛執照與應接受道
    路交通安全講習等，係依據同一法律規定（即道路交通管理
    處罰條例第35 條 第1 項第1 款、第67條第6 項及第24條第
    1 項第2 款）所為之處罰，其處罰方式雖有3 種，但實際上
    為單一處分，無法割裂，與該項交通違規行為是否存在亦均
    無從分離，法院於審理時，應先確定異議人是否確有交通違
    規行為事實，再決定原處分機關所適用之法律有無錯誤。從
    而，本件原處分機關裁處受處分人罰鍰49,500元、1 年內禁
    止考領駕駛執照及應接受道路安全講習，均與受處分人交通
    違規行為是否存在無從分離，揆諸上開說明，本院自應併予
    審理，合先敘明（臺灣高等法院暨所屬法院98年法律座談會
    刑事類提案第23號、99年法律座談會刑事類提案第37號審查
    意見參照）。
(二)、受處分人為無駕駛執照之人，其於上開時地，酒後駕駛上開
    自小客車，為警測得其呼氣酒精濃度為每公升0.59毫克，經
    舉發酒後駕車違規，嗣由臺灣嘉義地方法院檢察署檢察官於
    以99年度偵字第3476號為緩起訴處分，緩起訴期間為1 年（
    自99年7 月15日起至100 年7 月14日止），且命受處分人應
    書立悔過書，並於緩起訴處分確定後8 個月內向該署指定之
    政府機關、政府機構、行政法人、社區或其他符合公益目的
    之機構或團體提供40小時義務勞務確定在案，受處分人業依
    上開緩起訴之附記事項履行完畢，且緩起訴期間屆滿未經撤
    銷等情，業據本院調取該案卷宗審閱無訛，並有上開緩起訴
    處分書、臺灣高等法院被告前案紀錄表及原處分機關提出之
    領照經歷查詢資料各1 紙在卷可稽（見本院卷第8 頁、第10
    頁、第14頁），上開事實堪以認定。
(三)、按一行為同時觸犯刑事法律及違反行政法上義務規定者，依
    刑事法律處罰之。但其行為應處以其他種類行政罰或得沒入
    之物而未經法院宣告沒收者，亦得裁處之。前項行為如經不
    起訴處分或為無罪、免訴、不受理、不付審理之裁判確定者
    ，得依違反行政法上義務規定裁處之。行政罰法第26條定有
    明文。次按附負擔之緩起訴處分對受處分人所產生之法律效
    果，檢察官依刑事訴訟法第253 條之2第2項規定為緩起訴處
    分，課以被告金錢給付、勞務提供及處遇措施者，此等處分
    名義上雖非刑罰，仍是一種特殊之處遇措施，性質上已係實
    質制裁，造成被告財產減少、自由及人性尊嚴限制或義務增
    加等權利上不利之影響，是此類「特殊之處遇措施」性質上
    當屬干預人民自由及影響財產之處分，實與刑事制裁無異，
    應可實質該當行政罰法第26條第1 項所指「依刑事法律」之
    處罰。至道路交通管理處罰條例第35條第8 項雖定有汽車駕
    駛人經裁判確定，而處以罰金低於該條例第92條所訂最低罰
    鍰基準規定，應依該條例裁決繳納不足最低罰鍰部分之規定
    。惟檢察官以緩起訴命被告向指定之公益團體提供義務勞務
    ，並非命給付金錢，自無比較基準，而與道路交通管理處罰
    條例第35條第8 項經裁判確定處以罰金性質迥異，並無所謂
    差額可言，自無適用該條例之可能。是故，受處分人「酒精
    濃度超過規定標準」之違規行為，既已依行政罰法第26條第
    1項前段規定受有刑事處罰，復無行政罰法第26條第2項規定
    所揭示「經不起訴處分或為無罪、免訴、不受理、不付審理
    之裁判確定者」此類未課予行為人實質上不利益負擔之情形
    ，監理站應無再對受處分人課予「罰鍰」之餘地。法院審理
    交通案件時，應先確定受處分人是否確有交通違規行為事實
    ，再決定原處分機關所適用之法律有無錯誤，如法院認受處
    分人有酒後駕車之交通違規行為，惟有關罰鍰部分有行政罰
    法第26條第1 項規定之適用，則應將原處分全部撤銷，主文
    部分諭知吊扣駕駛執照及施以道路安全講習等處分，而於理
    由內說明罰鍰不予併罰之理由，不宜僅將原處分有關罰鍰部
    分撤銷，諭知不罰（臺灣高等法院暨所屬法院99年法律座談
    會刑事類提案第37號決議參照）。而本件受處分人同一酒後
    駕車之行為，因同時觸犯刑法第185 條之3 之公共危險罪，
    經臺灣嘉義地方法院檢察署檢察為緩起訴處分，並命受處分
    人應於緩起訴處分確定後8 個月內，向該署指定之政府機關
    、政府機構、行政法人、社區或其他符合公益目的之機構或
    團體提供40小時之義務勞務，緩起訴期間為1 年，受處分人
    已履行義務勞務完畢，且緩起訴期間亦至100 年7 月14日屆
    滿未被撤銷，已如前述，則受處分人「酒精濃度超過規定標
    準」之違規行為，既已依行政罰法第26條第1 項前段規定受
    有刑事處罰，復無行政罰法第26條第2 項規定所揭示「經不
    起訴處分或為無罪、免訴、不受理、不付審理之裁判確定者
    」此類未課予行為人實質上不利益負擔之情形，原處分機關
    應無再對受處分人課予「罰鍰」之餘地。
五、至原處分機關固援引法務部行政罰法諮詢小組第1 次及第5
    次會議紀錄均認「緩起訴乃附帶條件之不起訴處分，緩起訴
    確定後，宜視同不起訴處分確定，既為不起訴處分即依不起
    訴處理，此觀刑事訴訟法第256 條規定自明......」，且緩
    起訴處分附帶條件並非各款均有強制力，其中第3  款至第6
    款應徵得異議人同意，始得以緩起訴處分代替起訴經刑事制
    裁之結果，依此，「義務勞務」實難視為刑罰上之「罰金」
    等語。惟按法官依據法律獨立審判，憲法第80條載有明文。
    各機關依其職掌就有關法規為釋示之行政命令，法官於審判
    案件時，固可予以引用，但仍得依據法律，表示適當之不同
    見解，並不受其拘束，司法行政機關所發司法行政上之命令
    ，如涉及審判上之法律見解，僅供法官參考，法官於審判案
    件時，亦不受其拘束，司法院大法官釋字第216 號解釋意旨
    可資參照。是原處分機關所提前開會議紀錄，既與本院前揭
    見解不同，本院並不受其拘束，附此敘明。
六、綜上所述，受處分人既有前揭酒精濃度超過規定標準而駕駛
    自小客車之違規行為，固應依法裁罰，惟原處分機關於受處
    分人已履行檢察官緩起訴處分所命之向指定之政府機關、政
    府機構、行政法人、社區或其他符合公益目的之機構或團體
    提供40小時義務勞務，且緩起訴期間屆滿未經撤銷緩起訴處
    分而實質確定後，仍再對受處分人裁處罰鍰，難認妥適，至
    於原處分機關裁處受處分人1 年內不得考領駕駛執照及應接
    受道路交通安全講習部分，係屬其他種類行政罰，且兼具維
    護公共秩序之作用，於法並無不合。又前開罰鍰、1 年內不
    得考領駕駛執照與應接受道路交通安全講習部分係屬一個處
    分，無從分離，爰將原處分撤銷，並裁定如主文第2 項所示
    （臺灣高等法院暨所屬法院98年法律座談會刑事類提案第23
    號問題(二)參照），以資適法。
據上論斷，應依道路交通管理處罰條例第87條第2 項，道路交通
事件處理辦法第19條前段，裁定如主文。
中    華    民    國   100    年    10    月    25    日
                  刑事第六庭    法  官  周欣怡
上列正本證明與原本無異。
如不服本裁定，應於裁定送達後5 日內向本院提出抗告狀（應附
繕本）。
中    華    民    國   100    年    10    月    25    日
                                書記官  柯于婷